臺灣板橋地方法院民事判決　　　　　　 100年度訴字第1918號
原　　　告　丁有通
訴訟代理人　施嘉鎮律師
被　　　告　鄭鳳宜
上列當事人間請求清償借款事件，於中華民國100年11月15日言
詞辯論終結，本院判決如下：
    主      文
原告之訴駁回。
訴訟費用由原告負擔。
    事實及理由
壹、當事人之主張：
一、原告方面：
    聲明：被告應給付原告新臺幣（下同）180萬元，及自支付
    命令繕本送達翌日起至清償日止，按週年利率百分之五計算
    之利息。
    其陳述及所提出之證據如下：
（一）訴外人鄭水順即被告之父與被告於民國86年1月15日向原
      告共同借款200萬元，並以訴外人鄭水順名義與原告簽立
      借據，原告遂將坐落於雲林縣台西鄉○○段578-132地號
      土地1筆，向土地銀行虎尾分行抵押貸款，於取得貸款金
      額200萬元後將之貸與訴外人鄭水順，並約定於4年內即90
      年1月15日前償還本金200萬元及利息予原告。惟訴外人鄭
      水順要求原告將其中180萬元之款項匯入被告台灣土地銀
      行之帳戶內，由被告轉交予伊，故原告即應訴外人鄭水順
      之要求，將系爭款項匯入被告帳戶內，其餘20萬元則以現
      金方式交付予訴外人鄭水順，故縱使被告未於借據上簽名
      ，惟被告確有受領系爭款項之事實，原告與被告間亦已成
      立借貸關係。然清償日屆滿後，訴外人鄭水順與被告並未
      依約償還借款，且屢經催討均置之不理，被告亦避不見面
      ，故依民法第478條前段規定，被告即應返還系爭180萬元
      之借款。
（二）退步言之，倘鈞院認訴外人鄭水順及被告向原告間之共同
      借貸關係不成立，惟被告與原告間既已無法律上之原因，
      然被告卻受領原告180萬元之匯款，致原告受有損害，依
      民法第179條規定，被告應立即返還向原告所借貸之款項
      。為此依消費借貸及不當得利之法律關係提起本件訴訟。
（三）證據：提出借據、臺灣土地銀行入戶電匯申請書等影本為
      證據。
二、被告方面：
    聲明：請求駁回原告之訴。
    其陳述及所提出之證據如下：被告否認原告主張之事實，原
    告匯入被告土地銀行帳戶180萬元日期係85年7月29日，遠早
    於原告所主張被告之所書立借據之日期，但被告當時年僅17
    歲尚在就學中，該帳戶係被告父親鄭水順所使用，經詢問被
    告鄭水順，始知原告所主張之180萬元，係原告與被告父親
    合夥開設鞋廠之投資款，後原告反悔欲退夥始由被告父親書
    立借據分期償還，被告自始至終並無所獲利。並聲請訊問證
    人鄭水順。
貳、得心證之理由：
一、本件原告起訴主張訴外人鄭水順即被告之父與被告於86年1
    月15日向原告共同借款200萬元，並以訴外人鄭水順名義與
    原告簽立借據，約定於4年內即90年1月15日前償還本金200
    萬元及利息予原告，原告應訴外人鄭水順要求原告將其中18
    0萬元之款項匯入被告台灣土地銀行之帳戶內，由被告轉交
    予伊，其餘20萬元則以現金方式交付予訴外人鄭水順，故縱
    使被告未於借據上簽名，惟被告確有受領系爭款項之事實，
    原告與被告間已成立借貸關係，然清償日屆滿後，訴外人鄭
    水順與被告並未依約償還借款，被告即應返還系爭180萬元
    之借款等情；為被告所否認，並抗辯稱原告匯入被告土地銀
    行帳戶180萬元日期係85年7月29日，遠早於原告所主張被告
    之所書立借據之日期，且被告當時年僅17歲尚在就學中，該
    帳戶係被告父親鄭水順所使用，經詢問被告父親鄭水順，始
    知原告所主張之180萬元，係原告與被告父親合夥開設鞋廠
    之投資款，後原告反悔欲退夥始由被告父親書立借據分期償
    還等語。按「當事人主張有利於己之事實者，就其事實有舉
    證之責任，但法律別有規定或依其情形顯失公平者，不在此
    限。」，民事訴訟法第277條定有明文；又「按民事訴訟如
    係由原告主張權利者，應先由原告負舉證之責，若原告先不
    能舉證，以證實自己主張之事實為真實，則被告就其抗辯事
    實即令不能舉證，或其所舉證據尚有疵累，亦應駁回原告之
    請求。又請求履行債務之訴，除被告自認原告所主張債權發
    生原因之事實外，應先由原告就其主張此項事實，負舉證之
    責任，必須證明其為真實後，被告於其抗辯事實，始應負證
    明之責任，此為舉證責任分擔之原則（本院十七年上字第九
    一七號、四十三年台上字第三七七號判例參照）。準此，如
    當事人主張有金錢借貸關係存在，須就其發生所須具備之特
    別要件即金錢之交付與借貸意思表示相互一致負舉證責任。
    而交付金錢之原因多端，或為買賣，或為贈與，或因其他之
    法律關係而為交付，非謂一有金錢之交付，即得推論授受金
    錢之雙方當然為消費借貸關係。若僅證明有金錢之交付，未
    證明借貸意思表示互相一致者，尚不能認有金錢借貸關係存
    在。」，此有最高法院93年台上字第19號判決要旨可參；則
    主張對己有利之當事人，自應負舉證證明其所主張之事實為
    真實之責任。經查，依民法第474條第1項規定：「稱消費借
    貸者，謂當事人一方移轉金錢或其他代替物之所有權於他方
    ，而約定他方以種類、品質、數量相同之物返還之契約。」
    ，故主張消費借貸成立之當事人，必須舉證證明雙方間確有
    消費借貸契約成立之事實，而本件原告固提出臺灣土地銀行
    入戶電匯申請書影本為證據（見本院卷第29頁），用以證明
    其確有交付金錢與被告之事實，然而交付金錢之事由不僅限
    於消費借貸一種，不得僅依交付金錢一端即認為收受金錢之
    一方係向交付金錢之一方借貸之事實，依前所述，上訴人仍
    應舉證證明雙方間確有金錢之消費借貸契約關係存在之事實
    ；又查，上訴人另提出借據影本一紙為證據，用以證明雙方
    間確有金錢之消費借貸關係存在之事實，然依該借據所示，
    立據人僅為訴外人鄭水順，且綜觀該借據全文，僅規範訴外
    人鄭水順與原告間之權利義務關係，並無借款人為被告之記
    載（見本院卷第28頁），則該借據所表彰之權利義務即非歸
    屬於被告，即不能證明原告所主張之事實確屬真正，故縱使
    原告確有以將金錢存入被告之銀行帳戶以交付金錢與被告，
    卻尚不能據以認定雙方間確有金錢之消費借貸關係存在之事
    實；另依證人鄭水順於言詞辯論期日到庭陳稱：「（問：這
    張借據是否你簽名的？）是。」、「（問：簽這張借據的原
    因？）當初原告要投資做製鞋子工廠，有匯款180萬元到我
    女兒的帳戶內，過幾個月後，原告反悔不投資，但錢已經買
    機器及材料無法退費，原告說要我簽這張借據。因為我工廠
    有被告違反商標法，所以倒了，但我陸續有還原告597,200
    元，因為當時我信用有瑕疵，所以我使用我女兒的帳戶。」
    等語（見原本院100年11月15日言詞辯論筆錄，本院卷第32
    頁反面），可見被告並非前述借據之當事人，且前述被告臺
    灣土地銀行之帳戶係為訴外人鄭水順指定原告匯入之帳戶，
    從而被告抗辯稱該帳戶係被告父親鄭水順所使用，經詢問被
    告鄭水順，始知原告所主張之180萬元，係原告與被告父親
    合夥開設鞋廠之投資款，後原告反悔欲退夥始由被告父親書
    立借據分期償還等情，核非無據，而原告仍未就其所主張之
    與被告間確有金錢之消費借貸契約關係存在之事實舉證證明
    ，則其此部分主張自難認為真實，故而，原告既不能舉證證
    明其與被告間確有金錢之消費借貸契約關係存在之事實，則
    其主張依據消費借貸之法律關係，請求被上訴人應返還其所
    貸與之金錢及其利息，自屬無理由。
二、原告又主張倘認訴外人鄭水順及被告向原告間之共同借貸關
    係不成立，被告與原告間既已無法律上之原因，然被告卻受
    領原告180萬元之匯款，致原告受有損害，依民法第179條規
    定，被告應立即返還向原告所借貸之款項等語，被告則以其
    並無所獲利等語置辯。按「按主張不當得利請求權存在之當
    事人，對於不當得利請求權之成立要件應負舉證責任，即應
    證明他方係無法律上之原因而受利益，致其受有損害。如受
    利益人係因給付而得利時，所謂無法律上之原因，係指給付
    欠缺給付之目的，故主張該項不當得利請求權存在之當事人
    ，自應舉證證明該給付欠缺給付之目的。本件被上訴人既備
    位主張上訴人受領其交付之系爭款項係構成不當得利，自應
    舉證證明其給付係欠缺給付之目的；惟被上訴人不能證明其
    先位主張係基於消費借貸關係而交付款項，則充其量亦僅能
    認該特定之法律關係不存在，尚非得因此即推論其給付欠缺
    給付之目的。」，此有最高法院94年台上字第542號判決要
    旨可參。經查，本件兩造間並無金錢之消費借貸契約關係存
    在，已如前述，然此僅能特定兩造間消費借貸關係不存在，
    不能徒以有交付金錢之事實即反面推論被告之前揭銀行帳戶
    內有收到前述原告所匯入之180萬元款項即為無法律上原因
    ，故原告主張倘兩造間借貸關係不成立，被告與原告間已無
    法律上之原因等情，即不可採；而原告又未提出其他積極事
    證，以資證明被告收受系爭180萬元款項確係無法律上原因
    ，況依上開證人鄭水順到庭證述內容，可知訴外人鄭水順當
    時係使用被告之帳戶作為與原告之資金往來受款帳戶，則被
    告取得系爭180萬元款項，乃係因原告依照訴外人鄭永順之
    指示而匯入該銀行帳戶內，真正之款項收受人為訴外人鄭永
    順，而非被告，被告未曾取得該款項，自無所謂無法律上之
    原因而受利益，之情形存在，則原告主張依不當得利之法律
    關係請求被告返還不當得利受領之金錢並附計利息，亦非可
    採。
三、綜上所述，原告主張依據消費借貸及不當得利之法律關係，
    請求被告給付180萬元，及自支付命令繕本送達翌日起至清
    償日止，按週年利率百分之五計算之利息，並無理由，應予
    駁回。
參、本件事證已臻明確，兩造其餘主張及攻擊防禦方法與證據，
    經本院斟酌後，與本件判決結果已不生影響，故不一一論列
    ，附此敘明。
肆、結論：原告之訴為無理由，依民事訴訟法第78條判決如主文
    。
中    華    民    國    100   年    11    月    29    日
                  民事第一庭  法  官  許瑞東
以上正本證明與原本無異
如對本判決上訴，須於判決送達後20日內向本院提出上訴狀；如
委任律師提起上訴者，應一併繳納上訴審裁判費。
中    華    民    國    100   年    11    月    29    日
                              書記官  李淑卿